【裁判字號】    89,簡上,291
【裁判日期】    890902
【裁判案由】    返還借款等
【裁判全文】
臺灣臺中地方法院民事判決                        八十九年度簡上字第二九一號
    上  訴  人  丁○○
    訴訟代理人  甲○○
    被上訴人    丙○○
右當事人請求返還借款事件，上訴人對民國八十九年五月三日本院臺中簡易庭八十九
年度中簡字第三五號第一審判決提起上訴，本院判決如左：
    主      文
上訴駁回。
第二審訴訟費用由上訴人負擔。
    事      實
甲、上訴人方面：
一、聲明：
（一）原判決廢棄。
（二）右廢棄部分，被上訴人在第一審之訴駁回。
二、陳述：除與原判決記載相同者，茲引用之外，補稱：
（一）本案系爭支票係由訴外人乙○○簽發交上訴人向被上訴人借款，該票據上之發
      票日原係載明「八十六年六月十一日」，按該發票日即為被上訴人與乙○○雙
      方約定之借款清償日，但因清償期屆至借款人乙○○無力償還，借款人乙○○
      遂與被上訴人洽商並請求延展清償日，嗣被上訴人同意將清償日延展至「八十
      六年十月十一日」，故由乙○○於該紙支票更改發票日並用印。按若判決書所
      載被上訴人不認識及未借款與訴外人乙○○屬實，則被上訴人豈會同意由發票
      人乙○○更改並延展發票日（清償日），因此被上訴人所言不實，本案上訴人
      並非借款人。
（二）原判決書所載由被上訴人簽發、發票日為民國（下同）八十六年六月十六日、
      面額分別為新台幣（下同）二十萬元及三十萬元之支票二紙並均已兌現，而指
      被上訴人與上訴人間另有債權債務關係。惟查，上開票據金額合計為五十萬元
      ，上訴人早已簽發發票日分別為八十七年十一月二十日、八十七年十二月二十
      日、八十八年一月二十日及八十八年二月二十日，面額均為十三萬元（合計為
      五十二萬元）之支票四紙交付被上訴人，該四紙票據業經被上訴人提示併存入
      被上訴人台新銀行大里分行帳號為00000000000000之帳戶，按
      上訴人簽發之四紙支票總額五十二萬元除五十萬元外尚包含二萬元之利息，從
      而，被上訴人於系爭三十萬債權外另有與上訴人間五十萬之債權，業經上訴人
      清償而消滅。
（三）本案系爭三十萬元由於訴外人乙○○遲未能返還借款，被上訴人又催討甚急，
      然因上訴人為票據之背書人，上訴人為負票據之背書人責任，故簽發八十七年
      十月三日及八十七年十月二十日、面額分別為二十萬元及十萬元之支票二紙交
      付被上訴人，該二紙票據業經被上訴人提示兌現並存入其台新銀行大里分行之
      帳戶，系爭三十萬元債權業經清償而消滅，原審指上訴人之上揭二紙支票並非
      清償係爭三十萬元容有違誤，被上訴人再行請求給付無理由。
（四）上訴人簽發前揭二紙票據與被上訴人時，被上訴人與發票人乙○○即曾一再催
       請被上訴人返還系爭支票，但被上訴人卻屢次以支票遺失為由而拒不返還，
       由於當時上訴人與被上訴人關係良好，信以為真而未取回該票據，事後被上
       訴人才又以該支票對上訴人請求借款，並非原告未清償系爭三十萬款項，而
       未取回該支票。
三、證據：除援用第一審所提證據外，補提出支票影本四張為證，並聲請訊問證人乙
    ○○。
乙、被上訴人方面：
一、聲明：駁回上訴。
二、陳述：除與原判決記載相同者，茲引用外，補稱：
（一）支票發票日期原為八十六年六月十七日，係因票快到期時，問上訴人可否提示
      ，上訴人稱沒錢，把票據拿回去改日期，過一個星期後才又拿來給被上訴人，
      其間並未提到乙○○，被上訴人並不認識乙○○。
（二）上訴人所主張之二十萬元及十萬元支票並非清償系爭三十萬債務，其中八十七
      年十月三日之二十萬元支票係用以清償被上訴人所開立予上訴人，發票日期為
      八十七年九月三十日、金額二十萬元之支票債務，而八十七年十月二十日面額
      十萬元之支票，係因上訴人尚欠被上訴人一千餘萬元之債務，上訴人於八十七
      年間一次簽發十六張之連號支票（票號為ＡＤ0000000至ＡＤ0000
      000）予被上訴人，其中一張即為該十萬元之支票。
三、證據：除援用第一審所提證據外，補提支票影本十九紙為證。
    理      由
一、本件被上訴人起訴主張：上訴人於八十六年二月二十八日向被上訴人商借三十萬
    元周轉，被上訴人即簽發以臺灣省合作金庫大里支庫為付款人、帳號七五六六號
    、發票日為八十六年二月二十八日、票面金額三十萬元、票號ＷＡ000000
    00號之支票一紙交付上訴人，上訴人則交付由訴外人乙○○為發票人、付款人
    為臺灣省合作金庫沙鹿支庫、發票日為八十六年十月十一日、票面金額三十萬元
    之支票與原告作為清償借款之用，詎於八十六年十月十一日清償期屆至後，被上
    訴人提示上訴人所交付上開支票竟遭退票，經向上訴人催討，上訴人遲不給付，
    爰依借貸契約之法律關係請求上訴人返還借款，若借貸關係不成立，則依民法第
    一百七十九條，請求上訴人返還所取得被上訴人所開立前揭支票之不當得利等語
    ，上訴人則以系爭借款，係其代訴外人乙○○出面向被上訴人借款，其業已簽發
    二紙面額分別為十萬元及二十萬元之支票與被上訴人，且經被上訴人提示承兌，
    故該筆借款業經清償而消滅等語資為抗辯。
二、查被上訴人主張上訴人於八十六年二月間持訴外人乙○○簽發、上訴人背書之支
    票向被上訴人調借三十萬元，被上訴人則將其簽發、面額亦為三十萬元之支票一
    紙交付上訴人，經上訴人提示兌現之事實，業據被上訴人提出支票影本二紙、退
    票理由單影本一紙及證人余麗麗證述為證，且上訴人對此亦不爭執，應可信為真
    實。因此本件爭點主要在於（一）系爭借貸契約借用人究係為上訴人或係訴外人
    乙○○？（二）系爭借款債權是否業經上訴人清償而消滅？爰分別論述如下：
（一）證人乙○○雖於一審言詞辯論期日到庭結證稱：伊曾簽發付款人為臺灣省合作
      金庫沙鹿支庫、發票日為八十六年十月十一日、票面金額三十萬元之支票一紙
      ，交付被告之夫甲○○，託甲○○為伊調現，後甲○○交付三十萬元予伊，稱
      係向被上訴人所借得，因係上訴人出面借款，故由上訴人在支票背面背書，伊
      正陸續向上訴人清償上訴人返還被上訴人之款項，惟尚未還清等語（見原審卷
      第四十五頁），然此僅能證明乙○○曾託上訴人代為調現之事實，且於本院八
      十九年八月十一日準備程序期日，乙○○則結證稱：伊本意係向上訴人借錢，
      上訴人說他要跟他朋友借給伊，並未說向何人借，之後在上訴人公司有見過上
      訴人的面等語，更足證乙○○係直接向上訴人借款，並非向被上訴人借款，又
      被上訴人既否認認識乙○○，上訴人亦未能舉證證明其曾將欲借款之人實係乙
      ○○一事告知被上訴人，則系爭三十萬元之消費借貸契約，既由上訴人與被上
      訴人達成合意，並由被上訴人交付支票經上訴人提示兌現而生效，上訴人自係
      該消費借貸之借用人，應負返還之責。
（二）上訴人雖抗辯其將發票日為八十七年十月三日及八十七年十月二十日、面額分
      別為二十萬元及十萬元之支票二紙交付被上訴人，該二紙票據業經被上訴人提
      示兌現並存入其台新銀行大里分行之帳戶，系爭三十萬元債權業經清償而消滅
      等語，然被上訴人則加以否認，並主張上訴人所提出之二十萬元及十萬元支票
      並非清償系爭三十萬債務，其中八十七年十月三日之二十萬元支票係用以清償
      被上訴人所開立予上訴人，發票日期為八十七年九月三十日、金額二十萬元之
      支票債務，而八十七年十月二十日面額十萬元之支票，係因上訴人尚欠被上訴
      人一千餘萬元之債務，上訴人於八十七年間一次簽發十六張之連號支票（票號
      為ＡＤ0000000至ＡＤ0000000）予被上訴人，其中一張即為該
      十萬元之支票等語，經查上訴人與被上訴人間確另有多筆債權債務存在，此有
      被上訴人提出支票影本二十一張與證人即曾任被告公司會計之余麗麗於一審言
      詞辯論期日到庭結證稱：伊曾受被告囑咐提領由被上訴人簽發、發票日八十六
      年六月十六日、面額分別分別為二十萬元及三十萬元之支票二紙並均兌現等語
      （見原審卷第三十五頁）可證；而上訴人所抗辯用以清償系爭債務之八十七年
      十月三日之二十萬元支票，其發票日比系爭支票之發票日（即八十七年十月十
      一日）早七日，與一般作為清償用之支票，其發票日皆晚於所欲清償債務之清
      償期之常情不符，反之其與被上訴人所提出另有一筆發票日期為八十七年九月
      三十日、金額二十萬元之支票債務，日期及金額較為相符，此亦有被上訴人所
      提出之支票影本可證，另發票日為八十七年十月二十日、面額為十萬元之支票
      ，其支票號碼為ＡＤ0000000，確與上訴人開予被上訴人其他支票支票
      號為連號，此有被上訴人所提出之支票影本可證，是則被上訴人主張上訴人所
      簽發前述二紙支票並非清償本件借款之用，並非無據，再參酌上訴人倘已向原
      告清償系爭三十萬元款項，理應向原告取回由其背書之前開支票，俾向發票人
      乙○○行使追索權，該支票實無仍由原告持有之理，上訴人復無法提出其他確
      切證據證明其業已清償系爭借款，其就系爭借款債務業因清償而消滅此點對己
      有利之積極抗辯，既未能舉證以實其說，自難認定為真。
三、綜上所述，被上訴人依消費借貸之法律關係請求上訴人返還借款三十萬元，及自
    本件借款清償期屆至之翌日即八十六年十月十二日起至清償日止，按週年利率百
    分之五計算之利息，為有理由，應予准許。是則原審判命上訴人如數給付，並依
    聲請命供擔保准予假執行，於法並無不合。上訴意旨指摘原判決不當，求予廢棄
    改判，為無理由，應予駁回其上訴。
四、本件事證已臻明確，兩造其餘攻擊防禦方法及舉證，與本判局結果不生影響，茲
    不一一論述，併予敘明。
五、據上論結，本件上訴為無理由，依民事訴訟法第四百三十六條之一第三項、第四
    項、第四百四十九條第一項、第七十八條，判決如主文。
中      華      民      國      八十九      年      九    月    廿二    日
                                  臺灣臺中地方法院民事第一庭
                                      審判長法  官  吳惠郁
                                            法  官  王金洲
                                            法  官  廖穗蓁
右正本證明與原本無異。
不得上訴
中      華      民      國    八十九    年      九      月    二十二    日
~B書記官


司法院資訊處製作；財團法人民間司法改革基金會備份。
